ACORDAO-COMPLETO-2558112

ACÓRDÃO 7861/2022 ATA 39/2022 - PRIMEIRA CÂMARA

VISTOS, relatados e discutidos estes autos de embargos de declaração interpostos por Genius Instituto de Tecnologia e por Moris Arditti contra o Acórdão 1542/2022-TCU-Primeira Câmara;
ACORDAM os Ministros do Tribunal de Contas da União, reunidos em sessão da 1ª Câmara, com fundamento no art. 34, § 1º, da Lei 8.443/92, c/c artigo 287, § 1º, do RI/TCU, diante das razões expostas pelo Relator, em:
9.1. não conhecer dos embargos de declaração, por restarem intempestivos, sem prejuízo de prestar os esclarecimentos sobre a prescrição constantes do voto que integra a presente decisão.
9.2. notificar acerca da presente deliberação os recorrentes.

Embargos de declaração interpostos por Genius Instituto de Tecnologia e por Moris Arditti contra o Acórdão 1.542/2022-TCU-Primeira Câmara.

Primeira Câmara

Genius Instituto de Tecnologia.

3. Recorrentes: Genius Instituto de Tecnologia (03.521.618/0001-95); Moris Arditti (XXX.407.378-XX).

13.1. Ministros presentes: Walton Alencar Rodrigues (Presidente), Benjamin Zymler, Vital do Rêgo (Relator) e Jorge Oliveira.
13.2. Ministro-Substituto presente: Weder de Oliveira.

VITAL DO RÊGO

Ministro Vital do Rêgo.

Trata-se de embargos de declaração opostos por Moris Arditti e Genius Instituto de Tecnologia em face do Acórdão 1542/2022-TCU-Primeira Câmara, por meio do qual esta Corte de Contas negou provimento aos apelos de reconsideração manejados pelos recorrentes.
2. 	Nesta ocasião, em suas manifestações recursais juntadas nas peças 168 e 170 e datadas de 14/10/2022, os embargantes sustentam, em peças de teor idêntico, o que segue:
"1. Em conformidade com o artigo 287 do RITCU, o prazo para a interposição dos Embargos de Declaração é de 10 (dez) dias, contados nos termos do art. 183 do RITCU. Para o cômputo do referido prazo, considera-se o artigo 66 da Lei Federal nº 9.784/19992 que determina a exclusão do dia do começo e a inclusão do dia do vencimento. 
2. Dessa forma, considerando que a ciência sobre o Acórdão se deu através do portal Conecta TCU, no dia 06/10/2022 (quinta-feira) , por meio do Ofício nº 041.507/2022-SEPROC. Assim, o prazo final de interposição recursal se encerrará no dia 17/10/2022 (segunda-feira) 
3. Portanto, esses embargos de declaração são tempestivos.
II. DAS RAZÕES DOS EMBARGOS 
4. O Acórdão nº 1542/2022 proferido pela Primeira Câmara, negou provimento ao Recurso de Reconsideração interposto pelo Embargante, ao fundamento de que não teria ocorrido a prescrição no caso em comento. 
5. Todavia, com a devida vênia, o acórdão recorrido padece se vícios de fundamentação que inquinam de nulidade o pronunciamento deste Tribunal de Contas. Isso, porque, ao exame dos autos, tem-se que o acórdão recorrido foi contraditório ao analisar a ocorrência de prescrição neste feito, como ficará devidamente demonstrado. 
a) Da Contradição. Da aplicação de prazo prescricional diverso do prazo estabelecido na Lei Federal n.º 9.873/99. 
6. Analisando detidamente os autos, tem-se que essa 2ª Câmara afastou a alegação de prescrição suscitada pelo Embargante, em sede de reconsideração, ao fundamento de que o Tribunal de Contas da União firmou entendimento, no Acórdão 1.441/2016-TCU, no sentido de que o exercício da pretensão punitiva pelo TCU prescreveria no prazo decenal, previsto no artigo 2051 do Código Civil, até que sobreviesse norma específica regulamentadora. Veja-se:
5.4. No que se refere à pretensão punitiva, o TCU tem tradicionalmente aplicado os critérios definidos no Acórdão 1441/2016-TCU-Plenário, que, em incidente de uniformização de jurisprudência, orientou-se pela aplicação do Código Civil. Por este acórdão, em linhas gerais, a prescrição subordina-se ao prazo geral de dez anos (CC, art. 205) , contado a partir da data da ocorrência do fato e interrompido pelo ato que ordenar a citação, a audiência ou a oitiva da parte. 
5.5. Entre outras razões que justificaram a adoção desse critério se destaca a de que o citado dispositivo constitui uma cláusula geral a ser empregada sempre que a pretensão for prescritível, mas a lei não estabelecer um prazo específico, como na hipótese. 
5.6. Aplicando essas balizas ao caso em exame, verifica-se que o próprio tribunal, no acórdão recorrido, reconheceu que não havia se operado a prescrição, conforme o trecho do voto condutor da deliberação recorrida (peça 72, p. 7) , com dados confirmados nesta instrução: 
24. Relativamente ao exame da ocorrência da prescrição da pretensão punitiva do Tribunal, esta não restou configurada, conforme o Acórdão 1441/2016-TCU-Plenário, que uniformizou a jurisprudência acerca dessa questão, fixando o prazo em dez anos, contados entre o fato irregular e o ato de citação/audiência/oitiva dos responsáveis. Neste caso, o prazo para a apresentação da prestação de contas financeira findou em 18/2/2010 e o ato de ordenação da primeira citação ocorreu em 22/8/2017 e a segunda em 3/10/2019
7. Todavia, com a devida vênia, o entendimento exarado no Acórdão 1.441/2016 é inaplicável ao caso em exame. Isso, porque, o E. Supremo Tribunal Federal, consolidou sua jurisprudência, no sentido de que, deve-se aplicar ao caso a norma prevista no art. 1º, da lei Federal 9.873/99, que estabelece prazo prescricional de 05 (cinco) anos para o exercício de ação punitiva pela Administração Pública Federal.
Lei n.º 9.873, de 23 de novembro de 1999. Art. 1º Prescreve em cinco anos a ação punitiva da Administração Pública Federal, direta e indireta, no exercício do poder de polícia, objetivando apurar infração à legislação em vigor, contados da data da prática do ato ou, no caso de infração permanente ou continuada, do dia em que tiver cessado.
8. No julgamento do Mandado de Segurança n.º 32.201/DF, em 21/03/2017, pela Primeira Turma do E. STF, em acórdão de lavra do Exmo. Ministro Roberto Barroso, firmou-se o entendimento de que "a prescrição da pretensão punitiva do TCU é regulada integralmente pela Lei nº 9.873/1999, seja em razão da interpretação correta e da aplicação direta desta lei, seja por analogia". 2 Veja-se:
Pois bem. A meu ver, a prescrição da pretensão sancionatória do TCU é regulada integralmente pela Lei nº 9.873/1999 - que regulamenta a prescrição relativa à ação punitiva pela Administração Pública Federal, direta e indireta. Essa conclusão está embasada em dois fundamentos. Primeiro fundamento: a Lei nº 9.873/1999, se corretamente interpretada, é diretamente aplicável à ação punitiva do TCU, não se fazendo necessária colmatação de suposta lacuna através de analogia. Esse fundamento decorre do caráter geral da Lei nº 9.783/1999 em matéria de direito administrativo sancionador, sendo sua disciplina aplicável a qualquer ação punitiva da Administração Pública Federal, exceto àqueles âmbitos em que existente uma regulamentação própria. (...) Segundo fundamento: ainda que não fosse diretamente aplicável à ação punitiva do TCU, a Lei nº 9.873/1999 representa a regulamentação mais adequada a ser aplicada por analogia. 23. Sobre este ponto, friso, inicialmente, que, conforme já defendi em estudo acerca do tema, o direito administrativo tem autonomia científica, razão pela qual não há nenhuma razão plausível pela qual se deva suprir a alegada omissão com recurso às normas de direito civil, e não às de direito administrativo
9. Portanto, há norma específica regulamentando a prescrição da pretensão punitiva da Administração Pública, a Lei Federal n° 9.873/1999, que estabelece que o prazo quinquenal para a prescrição da pretensão punitiva da Administração Pública e, ainda que não se considere a norma legal diretamente aplicável, por analogia, é mais adequado aplicar a norma de direito administrativo do que a norma de direito privado, invocada pelo Acórdão 1.441/2016. Nesse sentido são os precedentes do E. STF. Veja-se:
A prescrição da pretensão punitiva do TCU é regulada pela Lei 9.873/1999, descabendo a aplicação do prazo decenal previsto na legislação civil (art. 205 do Código Civil) . Ao revés, incide o prazo quinquenal previsto na Lei 9.873/1999 (MS 32201, Rel. Min. Roberto Barroso, PRIMEIRA TURMA, DJe 7/8/2017; MS 35.512-AgR, Rel. Min. Ricardo Lewandowski, SEGUNDA TURMA, DJe 21/6/2019) . 3 A prescrição da pretensão punitiva do Tribunal de Contas da União é regulada integralmente pela Lei 9.873/1999. 
10. Analisando os autos, verifica-se que o Acórdão embargado reconhece a aplicabilidade da Lei n° 9.873/1999 ao caso dos autos, tendo-a utilizado, inclusive, para a fixação dos marcos interruptivos da prescrição. Contudo, no que concerne ao lapso prescricional, propriamente, o acórdão deixa de aplicar o prazo quinquenal previsto no artigo 1° da Lei Federal n° 9.873/1999, aplicando, em contrariedade à jurisprudência do E. STF, o prazo decenal do art. 205 do Código Civil. 
11. Portanto, a contradição é evidente e se revela no fato de que esse Tribunal de Contas está aplicando, parcialmente, as disposições da Lei Federal n° 9.873/1999. Isto é, o Tribunal de Contas aplicou a referida Lei para regulamentar os marcos de interrupção da prescrição, mas, não a aplicou o prazo de prescrição estipulado pela referida norma.
12. Ademais, cumpre ressaltar que no último dia 11/10/2022, em sessão extraordinária, o Tribunal de Contas da União apreciou o Processo Processo 008.702/2022-5 e aprovou ato normativo para adequar suas decisões às regras de prescrição estabelecidas pela jurisprudência do E. STF. Assim sendo, corrobora-se o fato de que há contradição interna no acórdão embargado, consistente na aplicação de prazo prescricional distinto do prazo de 5 (cinco) anos, previstos na Lei Federal n° 9.873/1999. 
13. Assim, caracteriza-se contradição, que enseja a reforma da decisão embargada, na forma do artigo 287 do RITCU, para que seja aplicado o prazo prescricional de 05 (cinco) anos, previsto no art. 1º da Lei Federal n° 9.873/1999. 
b) Da Contradição. Da não ocorrência de marco interruptivo do prazo prescricional. 
14. Para além da contradição acima apontada, cumpre destacar que, na hipótese dos autos, não se verificou a ocorrência de marco interruptivo da prescrição, apto a obstar o curso do prazo prescricional da pretensão punitiva. Todavia, ao exame do acórdão recorrido, tem-se que esse Tribunal de Contas entendeu que, em 17/06/2013, em decorrência de comunicação eletrônica da FINEP, esta teria entrado em contato com Moris Arditti e Carlos Pitta, dentre outros gestores do Genius, ter-se-ia operado a interrupção da prescrição. Veja-se:
5.14. Com isso, em 17/6/2013, após inúmeras tentativas de localização e notificação dos responsáveis e obtenção de documentação comprobatória, a Finep, por meio de comunicação eletrônica elaborada por Rosilene Matos Domingues, do Departamento de Prestação de Contas do órgão, entrou em contato com Moris Arditti e Carlos Pitta, dentre outros gestores do Genius, com a seguinte mensagem (peça 2, p. 330) : Estamos com alguns instrumentos seguindo o rito para Tomada de Contas Especial (TCE) e, desta forma, visando obter informações e/ou documentos adicionais que possam contribuir para elucidação e/ou melhor instrução processual, reforço a solicitação para indicação de endereço para correspondência.
15. Contudo, a decisão embargada é contraditória, pois, para o cômputo do lapso prescricional, é necessária distinguir, inicialmente, os procedimentos internos e externos da tomada de contas. 
16. Isso, porque, apenas a Tomada de Contas Especial instaurada junto ao Tribunal de Contas da União tem o condão de interromper o prazo prescricional e não qualquer procedimento adotado na fase interna pela entidade gestora do recurso público submetido ao controle. 
17. Isto é, a chamada fase interna do processo de Tomada de Contas é aquela cujo trâmite se dá junto ao órgão responsável pela aplicação dos recursos públicos, no qual, por meio do rito próprio da entidade responsável, busca-se analisar a regularidade da aplicação dos recursos repassados. 
18. Nesta primeira etapa, a apuração cinge-se à análise da boa aplicação dos recursos públicos, a ocorrência de possível dano, assim como a identificação dos eventuais responsáveis, sem possibilidade de eventual condenação. O resultado desta análise é encaminhado para a Corte de Contas, onde, preenchidos os requisitos, inicia-se a chamada fase externa da Tomada de Contas Especial. 
19. Assim sendo, apenas na fase externa é que a Tomada de Contas Especial assume características de processo, sendo todo o trâmite regulado pela Lei Orgânica do Tribunal de Contas da União (Lei Federal nº 8.443/1992) . Nesse sentido, a doutrina entende que:
"Não obstante a mesma denominação, a TCE, em sua fase interna e na sua fase externa, se diferencia de forma substancial. Na fase interna, é simples procedimento administrativo, assemelhado ao inquérito, que se movimenta por vontade exclusiva daqueles que possuem competência para instaurá-la administrador público e os respectivos tribunais de contas. Na fase externa, entretanto, adquire as feições de processo. (...) Exceto por alguma medida saneadora que precise ser realizada, na fase externa a TCE se desenvolve exclusivamente no âmbito dos tribunais de contas5 "
20. Portanto, evidencia-se a natureza administrativa da fase interna da Tomada de Contas Especial, cujas prerrogativas assemelham-se as do inquérito policial, e o resultado destina-se a guiar a atuação do Tribunal de Contas da União no desenvolvimento da fase externa. Apenas com o início desta segunda fase é que o feito adquire natureza de processo. Nesse sentido é a jurisprudência desse Tribunal de Contas da União. Veja-se:
TOMADA DE CONTAS ESPECIAL. OMISSÃO NO DEVER DE PRESTAR CONTAS. RECURSOS CAPTADOS PARA A REALIZAÇÃO DE PRODUÇÃO CINEMATOGRÁFICA. LEI DO AUDIOVISUAL. NÃO ATINGIMENTO DOS OBJETIVOS DO PROJETO SALIC 07-0479 FIRMADO COM A ANCINE. CITAÇÃO. REJEIÇÃO DAS ALEGAÇÕES DE DEFESA. EXCLUSÃO DA RELAÇÃO PROCESSUAL DE SÓCIO QUE NÃO CONCORREU PARA O COMETIMENTO DO DANO. IRREGULARIDADE DAS CONTAS. DÉBITO E MULTA. CIÊNCIA. ARQUIVAMENTO. 20.5. (...) A fase interna constitui procedimento inquisitório de coleta de provas, assemelhado ao inquérito policial; já na fase externa, que tem início com a autuação do processo no TCU (...) (TCU. Acórdão 12513/2019-TCU-Segunda Câmara. Relator: Min. Aroldo Cedraz, julgado em 19/11/2019) 
21. Evidente, portanto, que além de natureza jurídica distintas, as "fases" do processo de Tomada de Contas Especial têm ritos procedimentais próprios e são desenvolvidas por autoridades diferentes. 
22. Assim, não há como sustentar que atos preparatórios da unidade gestora do recurso - no caso a FINEP - possam representar marcos interruptivos da prescrição, na acepção da Lei nº 9.873/1999, na medida em que tais atos não reverberam tampouco vinculam a instauração da Tomada de Contas Especial pelo TCU (art. 8º, § 1º da Lei 8.443/1992) , órgão cujas atribuições foram disciplinadas na Constituição para aplicação de sanções e imputação de débitos. 
23. Dessa forma, apenas com a instauração do processo perante o Tribunal de Contas da União é que se pode falar em interrupção do prazo prescricional, visto que é nesta fase que há ato inequívoco de apuração do fato, cujo procedimento é dotado de rito próprio e guiado por disposição legal. Nesse sentido, é a jurisprudência. Veja-se:
PROCESSUAL CIVIL. CONVÊNIO. EMBARGOS À EXECUÇÃO. TÍTULO EXTRAJUDICIAL. MULTA FIXADA PELO TCU. ANULAÇÃO. TOMADA DE CONTAS ESPECIAL. INSTAURAÇÃO. PRESCRIÇÃO. PROCEDIMENTO FORMAL. 1. Por meio da presente demanda, busca-se a anulação da execução movida pela União contra o embargante, cujo objeto é o pagamento de multa fixada pelo Tribunal de Contas da União, em sede de processo de tomada de contas especial. (...) 2. Diferente solução se aplica ao prazo prescricional para a instauração da Tomada de Contas no que diz respeito à aplicação da multa prevista nos arts. 57 e 58 da Lei 8443/1992. Em relação à imposição da penalidade, incide, em regra, o prazo quinquenal". (RESP 894539, Segunda Turma, Relator: Ministro Herman Benjamin, DJE de 27.08.2009) . O referido prazo prescricional, relativamente à aplicação da multa, tem como marco inicial a data da apresentação da prestação de contas pelo responsável em fazê-la. 3. No caso em destaque, o então Prefeito tinha um prazo de 30 (trinta dias) , após findo o prazo de vigência do convênio, para prestar contas dos valores repassados e utilizados pelo Município, mas não o fez. Esse prazo expirou em 31 de janeiro de 1999. Sendo assim, a tomada de contas especial deveria ter sido instaurada perante o TCU em até 5 (cinco) anos, a partir dessa data, para evitar a prescrição, ou seja, até 31 de janeiro de 2004, mas também não o foi. 4. É certo que o procedimento administrativo de tomada de contas é ato complexo, a teor do mesmo art. 8º, da Lei nº 8443/92, e se inicia bem antes da formalização do processo perante o TCU, quando a autoridade administrativa competente, sob pena de responsabilidade solidária, toma providências com vistas à apuração de fatos considerados irregulares, como a omissão na prestação de contas e a não comprovação ou o desvio de recursos repassados pela União. Somente após concluída essa fase de investigação dos fatos, identificação dos responsáveis e quantificação do dano é que esse processo é encaminhado ao TCU para julgamento. No entanto, para fins de contagem do lapso prescricional, é a instauração da tomada de contas especial perante o TCU que deve ser levada em consideração, por se caracterizar como um procedimento formal, de caráter excepcional, revestido de rito próprio instituído pela Corte de Contas, no fito de apurar e punir aqueles que não tiveram o necessário zelo na guarda e aplicação de recursos públicos. 5. Mesmo que se alegue que houve prévio procedimento administrativo de tomada de contas e que a autoridade responsável, já em maio de 2003, antes do final do prazo prescricional, havia concluído que as contas do ex-Prefeito não poderiam ser aprovadas, ESSE FATO NÃO GERA A INTERRUPÇÃO DO LAPSO PRESCRICIONAL, POIS APENAS A FORMALIZAÇÃO DO PROCESSO DE TOMADA DE CONTAS ESPECIAL PERANTE A CORTE DE CONTAS É QUE SE CARACTERIZA COMO ATO INEQUÍVOCO DA ADMINISTRAÇÃO PÚBLICA, CAPAZ DE INTERROMPER A PRESCRIÇÃO, a teor do art. 202, do Código Civil. 6. A formalização do processo de tomada de contas especial no TCU, ocorrida em 21 de julho de 2004 - data informada pelo embargante e não contestada pela União - foi realizada a destempo, quando já prescrito o direito. Apelação provida." (TRF-5, AC nº 0002033-25.2014.4.05.8300, Rel. para Acórdão Des. Federal José Maria Lucena, Primeira Turma, Julgado em 29.01.2015, DJe: 12.02.2015) 
24. A importância do transcurso do tempo entre a instauração da fase interna da Tomada de Contas Especial e o início da fase externa reflete, inclusive, no diploma normativo editado pelo TCU. Isto é, em 2016, a Instrução Normativa nº 76 incluiu o art. 11 à Instrução Normativa nº 71 de 20126 , cuja redação define o prazo de 180 dias para que a Tomada de Contas Especial seja encaminhada ao Tribunal de Contas da União. 
25. A partir disso, conclui-se:
 (i) Independentemente de existência de prévio procedimento administrativo, apenas a instituição de Tomada de Contas Especial perante o Tribunal de Contas da União deve ser considerada como ato inequívoco da administração para fins de prescrição; 
 (ii) O termo inicial para a contagem da prescrição da pretensão punitiva do Tribunal de Contas da União é a data em que passa a ser exigível a apresentação da prestação de contas pelo responsável, motivo pelo qual a IN STN n° 01/97 exige que constada a mora do conveniado seja iniciado o procedimento de apuração interna e o processo seja remetido ao TCU em 180 dias para julgamento.
26. Assim, também neste ponto, demonstra-se que a contradição no acórdão recorrido, de modo que deve ser reformada a decisão desse Tribunal de Contas, tendo em vista a ocorrência de prescrição da pretensão punitiva estatal. 
III. DA CONCLUSÃO.
27. Ante o exposto, a Embargante requer que estes embargos de declaração sejam conhecidos e providos, nos termos do artigo 34 da Lei n° 8.443/1992 e artigo 287 do RITCU, para suprir as contradições do Acórdão 1542/2022, no que concerne ao regramento da prescrição aplicável ao caso, em conformidade com a jurisprudência do E. STF, para que seja declarada a prescrição da pretensão punitiva, na forma do art. 1º da Lei n° 9.873/1999, e afastar o suposto marco interruptivo da prescrição por força da jurisprudência desta Corte de Contas."
	É o relatório.

Amanda Ferreira Cabral (OAB/SP 444.530), Ivan Henrique Moraes Lima (OAB/SP 236.578), Ivan Henrique Moraes Lima (OAB/SP 236.578) e outros.

Subprocurador-Geral Lucas Rocha Furtado.

TOMADA DE CONTAS ESPECIAL. FINEP. CONVÊNIO. OMISSÃO DA PRESTAÇÃO DE CONTAS FINAL (FINANCEIRA). EXECUÇÃO PARCIAL DO PROJETO DE PESQUISA SEM APROVEITAMENTO. CITAÇÃO. CONTAS IRREGULARES. DÉBITO. MULTA. RECURSO DE RECONSIDERAÇÃO. ARGUMENTOS RECURSAIS INSUFICIENTES PARA MODIFICAÇÃO DO ACÓRDÃO RECORRIDO. NÃO PROVIMENTO. EMBARGOS DE DECLARAÇÃO. ALEGAÇÃO DE PRESCRIÇÃO. DUPLA CIENTIFICAÇÃO DO PROCURADOR. PRAZO PARA INTERPOSIÇÃO DE EMBARGOS ESGOTADO. NÃO CONHECIMENTO. CAUSAS INTERRUPTIVAS PREVISTAS NA RESOLUÇÃO-TCU 344/2022 PODEM OCORRER NAS FASES INTERNA E EXTERNA DA TCE. INOCORRÊNCIA DE PRESCRIÇÃO.

TOMADA DE CONTAS ESPECIAL (TCE)

não atuou.

Em análise, embargos de declaração opostos por Moris Arditti e Genius Instituto de Tecnologia em face do Acórdão 1542/2022-TCU-Primeira Câmara, por meio do qual esta Corte de Contas negou provimento aos recursos de reconsideração manejados pelos recorrentes. 
Preliminarmente, destaco que os embargantes tomaram ciência da decisão embargada por meio do seu representante legal em diferentes ocasiões, conforme consta na tabela abaixo: 
	Notificado (representante legal) 
	Ofício
	Comunicações

	Genius Instituto de Tecnologia
	18.668/2022-TCU-Seproc (peça 141) de 4/5/2022
	Ciência em 21/6/2022 via Conecta- TCU (peça 156) 
21/6/2022 Devolução AR (peça 158) 
24/6/2022 AR (peça 160) 

	Moris Arditti
	18.629/2022-TCU/Seproc (peça 143) de 4/5/2022
	Ciência em 21/6/2022 via Conecta-TCU (peça 155) 
21/6/2022 Devolução AR (peça 157) 
22/6/2022 AR (peça 159) 

	Moris Arditti
	41.507/2022-TCU/Seproc (peça 164) de 9/8/2022
	Ciência em 6/10/2022 via Conecta-TCU (peça 166) 
Ciência em 22/9/2022 via AR (peça 167) 

Como é possível verificar na tabela precedente, o representante legal de ambos os recorrentes foi inicialmente notificado do Acórdão 1542/2022-TCU-Primeira Câmara, prolatado na sessão de 22/3/2022 (peças 133-135) , por meio do sistema corporativo Conecta-TCU, na data de 21/6/2022. 
Em acréscimo, a unidade técnica responsável pelas comunicações processuais também encaminhou correspondência ao procurador. No entanto, diante da devolução do aviso de recebimento, emitiu nova comunicação, tendo realizado outra tentativa de entrega pela via postal, sem observar que o representante legal já havia sido devidamente cientificado por meio do sistema.
Assim, considerando que o procurador já havia sido notificado da decisão em 21/6/2022, o prazo para apresentação de embargos se esgotou em 6/7/2022. Contudo, os presentes embargos de declaração deram entrada neste Tribunal somente em 17/10/2022 (peças 170 e 168) , restando, pois, intempestivos.
 Registro que o envio de nova comunicação não tem o condão de renovar ou resgatar o prazo legalmente estabelecido pelo art. 34, § 1º, da Lei 8.443/92, por ausência de previsão legal a esse respeito. Portanto, os declaratórios interpostos em 17/10/2022 são intempestivos e não podem ser conhecidos. 
Nada obstante, o art. 10 da Resolução-TCU 344/2022, recém editada por esta Corte, estabeleceu a possibilidade de se aferir de ofício a ocorrência de prescrição, a alcançar todos os processos em tramitação neste Tribunal, exceto aqueles já remetidos aos órgãos ou às entidades competentes para fins de cobrança judicial.
Tendo em vista que o art. 1º da Resolução-TCU 344/2022 estabelece que a prescrição nos processos de controle externo observará o disposto da Lei 9.873/1999, destaco que, segundo análise realizada sob o regime dessa lei ainda na fase recursal pela Secretaria de Recursos, a prescrição da pretensão punitiva e ressarcitória não teria ocorrido, pois anotou (peça 129, p. 7-9) :
5.10. Nessa linha, o Convênio 01.05.1008.00 vigorou até 18/12/2009, com prazo final para prestação de contas em 16/2/2010, conforme cláusula VI do termo de convênio (peça 2, p. 74) e carta aditiva (peça 2, p. 109-111) , não tendo os responsáveis apresentado documentação comprobatória final. Portanto, o marco inicial da prescrição das pretensões punitiva e ressarcitória desta Corte é o dia seguinte ao limite para entrega dos documentos. 
5.11. De outra sorte, interrompe-se o prazo prescricional por qualquer ato inequívoco que importe apuração do fato, nos termos do artigo 2º, inciso II, da Lei 9.873/1999. Ao observar os documentos presentes nos autos, especialmente aqueles contidos na peça 2, constata-se que os responsáveis buscaram se evadir das comunicações processuais e a fiscalização do ajuste restou sobremaneira dificultada. 
5.12. Os problemas com a execução de recursos pelo Genius Instituto de Tecnologia começaram já em 2009, levando a Finep a instaurar Grupo de Trabalho, cujo relatório final aprovado em 29/3/2010 recomendava a imediata suspensão dos projetos e da liberação de recursos, além da instauração de TCEs sobre diversos convênios envolvendo a instituição (peça 2, p. 295-301) . 
5.13. Inclusive, ainda em 2011, o Genius Instituto de Tecnologia já se apresentava na Receita Federal do Brasil como inapto e de localização desconhecida. Dessa forma, diante das opções da Finep para buscar informações e investigar as irregularidades envolvendo os recursos do Convênio 01.05.1008/00, a localização dos acusados e da documentação se constituía em elemento essencial para apuração dos fatos.
5.14. Com isso, em 17/6/2013, após inúmeras tentativas de localização e notificação dos responsáveis e obtenção de documentação comprobatória, a Finep, por meio de comunicação eletrônica elaborada por Rosilene Matos Domingues, do Departamento de Prestação de Contas do órgão, entrou em contato com Moris Arditti e Carlos Pitta, dentre outros gestores do Genius, com a seguinte mensagem (peça 2, p. 330) :
Estamos com alguns instrumentos seguindo o rito para Tomada de Contas Especial (TCE) e, desta forma, visando obter informações e/ou documentos adicionais que possam contribuir para elucidação e/ou melhor instrução processual, reforço a solicitação para indicação de endereço para correspondência. 
5.15. Por certo, diante das circunstâncias em que se encontrava o processo de fiscalização das irregularidades relacionadas ao Genius, esse documento configura ato inequívoco, com a finalidade de apuração dos fatos, na forma contida no art. 2º, inciso II, da Lei 9.873/1999, interrompendo-se a prescrição.
5.16. Destaque-se que, em 13/5/2014, Carlos Eduardo Pitta, administrador do Genius Instituto, em resposta a outra comunicação eletrônica de representante da Comissão permanente de TCE da Finep, informou que a associação não possuía endereço e não estaria mais operando (peça 2, p. 334-335) , dando-se continuidade à difícil apuração das irregularidades.  
5.17. Igualmente, constitui hipótese de interrupção da prescrição, conforme o art. 2º, inciso II, da Lei 9.873/1999, a notificação ou citação do indiciado ou acusado, inclusive por intermédio de edital.
5.18. Sobre o relatório final do Grupo de Trabalho que investigou os convênios envolvendo o Genius, Moris Arditti, ora recorrente, foi notificado pessoalmente em 20/10/2009 (peça 2, p. 302) , ou seja, antes mesmo do fim da vigência do ajuste em análise. 
5.19. Depois disso e finalizado o prazo de prestação de contas do convênio, a Finep buscou notificar os responsáveis em inúmeros endereços, sem que se tenha certeza da comunicação no local registrado na Receita Federal do Brasil ou da efetiva notificação (peça 2, p. 318-329, 350-352, 371, 376-377, 381) .
5.20. Em resposta a comunicação eletrônica, Carlos Eduardo Pitta comunicou a preposto da Finep, em maio de 2014, que o Genius não possuía mais endereço, devendo as correspondências serem enviadas para a empresa Gradiente, na Rua Pamplona, 518, 2º andar, São Paulo (peça 2, p. 334) , ou seja, localização de pessoa jurídica distinta.
5.21. Moris Arditti foi devidamente notificado no endereço registrado no Sistema CPF da Receita Federal do Brasil, conforme dados replicados nas bases de dados desta Corte, em 10/3/2016 e 2/2/2017 (peça 2, p. 383-388 e 495-500) . 
5.22. O Genius Instituto, por sua vez, certificou, em cartório, na data de 26/11/2011, haver filial da associação no seguinte endereço: Rua Dr. Fernandes Coelho, n. 64, 3º andar, Pinheiros/SP (peça 2, p. 391-392) . Há notificação encaminhada a esse local recebida em 13/7/2010 (peça 2, p. 322-324) . 
5.23. Destaque-se, ainda, que, diante da clara tentativa de se evadir das comunicações, após esforço da Finep, um dos dirigentes do Genius Instituto informou que, após a paralisação das atividades da associação, o endereço dela para correspondências e contatos seria a Rua Paes Leme, n. 524, 14º andar, Pinheiros/SP (peça 2, p. 330-332 e 334-335) . Com essa informação, diversas notificações foram encaminhadas ao local em 2015 (peça 2, p. 336-338, 343-344) , 2016 (peça 2, p. 365-370) e 2017 (peça 2, p. 489-492 e 494) .
5.24. A Comissão Permanente de TCE, depois de esgotadas as tentativas de notificação dos responsáveis e concluídos os trabalhos de apuração dos fatos, propôs a instauração da tomada de contas especial, em documento datado de 31/3/2016 (peça 2, p. 12-22) , instaurada em 27/1/2017 (peça 2, p. 29) , atos também inseridos no contexto de apuração dos fatos.
5.25. Nesta Corte, os responsáveis foram citados ainda em 2017 (peças 9-18) , com exceção do Genius Instituto. Após diligências propostas pelo Ministério Público junto ao TCU, em 2018 (peça 25) , houve novas citações em 2019 (peças 43-45 e 59-62) , todas nos endereços que constavam do Sistema CPF/CNPJ, cujos dados são replicados por esta Corte. No caso da Associação, a Corte optou por endereçar a comunicação aos prepostos responsáveis. O Acórdão 13692/2020-TCU-Primeira Câmara (peça 71) , sob a relatoria do Ministro Weder de Oliveira, por sua vez, foi proferido em sessão de 1/12/2020.
Como se vê, desde o prazo final para a apresentação das contas, é possível observar a ocorrência de diversas causas interruptivas da prescrição, consoante o disposto no art. 5º da Resolução-TCU 344/2022. Recorde-se, outrossim, que a prescrição pode se interromper mais de uma vez por causa que seja repetível no curso do processo, começando a fluir novo prazo a partir de então, nos termos do mesmo art. 5º, § 1º e 2º.
Já a respeito da manifestação exarada pelo embargante em sua manifestação, segundo a qual sustenta que somente a instauração da tomada de contas junto ao TCU teria o condão de interromper o prazo prescricional, e não os procedimentos adotados na fase interna pela entidade gestora do recurso público, consigno que tal afirmação não merece prosperar.
A Resolução-TCU 344/2022 torna expressas, em seu art. 5º, as hipóteses interruptivas, as quais envolvem, inclusive, atos que podem ocorrer no âmbito da fase interna da TCE, tais como os atos inequívocos de apuração do fato ou de tentativa de solução conciliatória. O normativo é ainda mais claro ao estabelecer, no § 4º desse mesmo artigo, que a interrupção da prescrição pode se dar em decorrência da iniciativa do próprio órgão ou entidade da Administração Pública onde ocorrer a apuração de irregularidade. Acrescente-se, ainda, a possiblidade prevista no art. 6º da nova resolução, de aproveitamento de causas interruptivas ocorridas em processo diverso, os quais podem envolver atos praticados pelos jurisdicionados do TCU e pelos órgãos de controle interno.
Ainda, os embargantes alegam que a importância do transcurso de tempo entre a instauração da fase interna da TCE e o início da fase externa estaria consubstanciado pelo art. 11 da IN 71/2012, o qual estabelece o prazo de cento e oitenta dias para que, uma vez instaurada a TCE, ela seja remetida ao Tribunal. Sobre esse argumento, registro que, inobstante a relevância dos prazos estabelecidos para a consecução de atos na fase interna, os quais impõem o dever de diligência aos jurisdicionados para o impulso oficial do processo, tal previsão não afasta a incidência das hipóteses interruptivas previstas na Lei 9.873/1999 e que foram acolhidas pela novel Resolução 344/2022. 
Portanto, não resta dúvida que a interrupção da prescrição pode ocorrer tanto na fase interna quanto na fase externa de uma TCE. 
Em conclusão, a despeito do não conhecimento do apelo manejado pelo embargante, entendo que os argumentos apresentados não são aptos a modificar o teor do Acórdão 1542/2022-TCU-Primeira Câmara.
	Ante o exposto, voto para que seja adotada a minuta de acórdão que trago à consideração deste colegiado.
TCU, Sala das Sessões, em 1 de novembro de 2022.
Ministro VITAL DO RÊGO 
Relator